臺灣高雄地方法院民事判決　　　　　　　 99年度訴字第950號
原　　　告　渣打國際商業銀行股份有限公司
法定代理人　曾璟璇
訴訟代理人　黃楷銘
訴訟代理人　戴嘉志
被　　　告　胡
被　　　告　鄭憶芬
訴訟代理人　李亭萱律師
複代理人　　林君律師
複代理人　　吳幸怡律師
當事人間請求損害賠償事件，本院民國100年4月28日言詞辯論終
結，判決如下：
  主      文
被告胡應給付原告新台幣貳佰伍拾萬元及自民國99年2 月16日
起至清償日止按年息5%計算之利息。
原告其餘之訴駁回。
訴訟費用由被告胡負擔。
本判決第一項於原告以新台幣捌拾肆萬元供擔保後，得假執行；
但被告如以新台幣貳佰伍拾萬元為原告預供擔保後，得免為假執
行。
原告其餘假執行之聲請駁回。
  事實與理由
一、原告主張：訴外人王隆熙前於民國96年8 月23日委託原告九
    如分行代收其所持有發票人富濠企業有限公司、付款人彰化
    縣秀水農會、發票日96年12月31日、面額新臺幣（下同）25
    0 萬元之支票（下稱系爭支票），後王隆熙於同年12月27日
    由被告胡陪同前往原告九如分行辦理撤回委託代收系爭支
    票相關事宜，迨王隆熙先行離去後，被告胡明知王隆熙並
    未委託其領回系爭支票，竟向原告九如分行之行員即被告鄭
    憶芬佯稱已受王隆熙之委託授權，要求被告鄭憶芬於系爭支
    票寄回時通知其領回，而被告鄭憶芬明知當時王隆熙並未在
    場，無從表示意見，竟未向王隆熙確認，僅憑被告胡片面
    之詞，即於96年12月31日逕行通知被告胡領回系爭支票，
    嗣因王隆熙於97年1 月間向原告九如分行查詢，原告始知悉
    上情，經原告多次向被告胡請求返還系爭支票，均未獲置
    理，王隆熙乃起訴請求原告賠償其所受損害，經法院判決原
    告應給付王隆熙250 萬元及遲延利息確定在案，原告除於98
    年9 月30日因上開訴訟支付上訴費用38,625元外，復於99年
    1 月21日給付王隆熙2,674,380 元完畢。被告胡未經授權
    擅自領取系爭支票，致原告受有上開損害，自應對原告負損
    害賠償責任，而被告鄭憶芬係為原告服勞務並領有報酬，本
    應服從原告指示，並盡善良管理人之注意義務，卻疏未向王
    隆熙確認有無授權，即率將系爭支票交由被告胡領回，自
    屬違反其與原告間之僱傭契約，而應對原告之損害負賠償責
    任，爰依民法第111 條、第184 條第1 項、第227 條第2 項
    之規定，請求被告賠償損害。並聲明：(一)被告胡應給付原
    告2,713,005 元，及自起訴狀繕本送達翌日起至清償日止，
    按年息5%計算之利息。(二)被告鄭憶芬應給付原告2,713,005
    元，及自起訴狀繕本送達翌日起至清償日止，按年息5%計算
    之利息。(三)前2 項所命給付，如任一被告為給付，他被告於
    其給付範圍內，同免給付責任。(四)願供擔保，請准宣告假執
    行。
二、被告方面：
（一）被告胡則以：原告與王隆熙之前開訴訟，並未通知伊，
      致伊無法適時提出攻擊防禦方法，自應不受該判決之拘束
      ，且王隆熙委任伊向原告辦理抽票事宜，依常情本即包含
      申請及領回票據之手續，伊自屬有權領回系爭支票，縱王
      隆熙當時並無意由伊領取系爭支票，王隆熙就此亦應負表
      見代理之授權責任，又王隆熙業與訴外人胡德清達成協議
      ，由胡清德向第三人萬鼎股份有限公司收取工程尾款150
      萬元交予王隆熙，以作為換回系爭支票之條件，王隆熙因
      無法取回系爭支票所受之損害亦僅150 萬元，且原告所屬
      員工之作業疏失始為損害之主要原因，伊亦得主張免除責
      任等語。並聲明求：(一)原告之訴駁回。(二)如受不利之判決
      ，願供擔保請准宣告免為假執行。
（二）被告鄭憶芬則以：當初王隆熙撤回系爭支票之代收委託後
      ，系爭支票係寄回原告九如分行由主管即訴外人王文琴負
      責保管，因被告胡陪同王隆熙前來辦理時，曾表示迨系
      爭支票寄回後可通知其前來領取，嗣被告胡日後因他事
      至原告九如分行辦理，順道向伊詢問系爭支票寄回情形，
      伊即告知王文琴，並依王文琴指示將系爭支票交予被告胡
      領回，伊履行僱傭契約並無過失，縱有過失，亦係受原
      告之使用人或代理人即王文琴之指示所為，且原告就領取
      支票之控管程序顯有疏漏，又原告與王隆熙間之訴訟係因
      原告放棄上訴三審之機會始告確定，其未窮盡訴訟程序即
      逕行給付票款金額，亦有過失，伊自得主張過失相抵，況
      原告尚得對被告胡取得債權，應無損害可言等語。並聲
      明：(一)原告之訴駁回。(二)如受不利判決，願供擔保，請准
      宣告免為假執行。
三、兩造爭執及不爭執事項：
  (一)不爭執部分：
    1.訴外人王隆熙於96年12月27日由被告胡陪同前往原告九
      如分行辦理系爭支票撤回委託代收之相關事宜。
    2.被告鄭憶芬當時係受僱原告擔任行員，並承辦本件業務。
    3.系爭支票已由被告鄭憶芬交由被告胡領回。
    4.訴外人王隆熙以原告讓被告胡領回系爭支票為由，起訴
      請求原告賠償，業經本院98年度訴字第748 號及臺灣高等
      法院高雄分院98年度上字第211 號判決原告應給付王隆熙
      250 萬元及遲延利息確定。
  (二)爭執部分：
    1.被告胡是否有權領回系爭支票？若無，訴外人王隆熙是
      否需負表見代理之授權人責任？
    2.被告鄭憶芬將系爭支票交予被告胡領回，有無違反受僱
      人之注意義務？
    3.訴外人王隆熙是否因此受有損害？金額為若干？
    4.原告是否因此受有損害？金額為若干？
    5.原告就該損害之發生，是否與有過失？
四、被告胡涼部分
（一）被告胡是否應負無權代理及侵權行為損害賠償之責？
      本件被告胡若係有權代理訴外人王隆熙或王隆熙應負表
      見代理之責，則系爭支票即應發生為王隆熙領回之效果，
      而與原告無關。然查：
   1、被告胡未經王隆熙授權領回系爭支票，此為被告胡所
      不爭執。
   2、王隆熙並未授權被告胡領取系爭支票此為王隆熙到庭證
      述明確（本院卷第120 頁）。
   3、胡並非王隆熙之會計，只是與王隆熙一同前往原告處辦
      理撤銷付款委託手續，辦理時胡及王隆熙並都未曾表示
      胡就是王隆熙的會計，況該項撤銷付款手續是王隆熙親
      自來辦理，益足證並無將代理權授予胡，或由自己之行
      為表示以代理權授與胡涼，或知胡表示其為代理權而不
      為反對表示之事實。
   4、胡與王隆熙間有債務關係，王隆熙並不可能委託胡去
      領票（見王隆熙證言本院卷121 頁），王隆熙之前亦未曾
      委託胡辦理銀行事宜，本件原告會讓胡領取純係胡
      向原告之員工即本件同案被告鄭憶芬自己表示為王隆熙之
      員工，致原告之員工誤以為胡為王隆熙之員工，而於事
      後將系爭支票交付予胡所致，而胡於領取系爭支票後
      ，未將系爭支票返還予王隆熙致遭判處有期徒刑六月緩刑
      三年確定，亦經本院調取台灣高等法院99年度上易字第46
      6 號卷宗查證明確。
   5、被告胡確非王隆熙之代理人亦無表見代理之情形，其佯
      稱為王隆熙之代理人，而利用原告職員之錯誤而領取系爭
      支票，因而致原告須賠付王隆熙250 萬元確定，此亦經本
      院調閱台灣高等法院高雄分院98年度上字第211 號卷證查
      證屬實，原告所受之損害與被告胡偽稱為王隆熙代理人
      而擅自領取系爭支票之行為，具有因果關係，從而，原告
      本於無權代理及侵權行為之法律關係請求被告胡應負損
      害賠償之責乃屬有據。
（二）原告得請求賠償之數額：
      本件系爭支票金額為250 萬元，其對原告所應負之侵權行
      為損害之責應係自96年12月31日佯稱為王隆熙代理人領取
      系爭250 萬元支票之時起，應賠償原告250 萬元及自96年
      12月31日起至返還該數額之遲延利息。原告請求被告應賠
      償之金額中，其中上訴費用38625 元係原告與王隆熙間因
      委任關係涉訟所生，並非被告胡之侵權行為或無權代理
      行為所生，二者不具因果關係。另有關250 萬元以外，原
      告又另支付訴外人王隆熙174380元（0000000 00000000
      ＝174380元）之遲延利息，該遲延利息乃原告與王隆熙基
      於委任關係所生，與原告與被告胡間乃屬不同法律關係
      ，該遲延利息係因原告遲延給付王隆熙所生，原告亦得於
      王隆熙請求時即為給付而不生遲延利息，從而該遲延利息
      與被告胡之侵權行為無關，二者間亦不生因果關係，原
      告之請求於250 萬元範圍內及自起訴狀繕本送達翌日即99
      年2 月16日起依年息5 ％計算之利息為有理由，應予准許
      ，逾此部分之請求，為無理由，應予駁回。原告勝訴部分
      ，二造陳明願供擔保，請准宣告或免為假執行，經核並無
      不合，爰分別酌定相當擔保金額准許之，於原告敗訴部分
      ，其訴既經駁回，假執行之聲請即失所附麗，應併予駁回
      。
五、被告鄭憶芬部分
    被告鄭憶芬將系爭支票交由被告胡領回，是否違反受僱人
    之注意義務？
（一）、原告有關於客戶申請抽票之規定：
   1、本件發生時依原告作業部門主管工作項目執行要點4 、抽
      票作業第1 點規定：「客戶申請抽票時，應填寫『委託代
      收票據撤回申請書』並簽蓋客戶原留印鑑，經辦核對印鑑
      無誤後，由電腦畫面執行抽票；主管覆核申請書內容，並
      確認已執行電腦抽票作業，票據交客戶收執。」（見本院
      卷第97頁）。
   2、本件發生後原告隨即於97年1 月29日對前揭規定領回部分
      加以補充發函通知所屬各營業單位，即原申請應填具申請
      書，並蓋客戶原留印鑑等之作業方式維持不變，但在客戶
      領回票據部分，依該函說明三，則須通知存戶攜帶原留印
      鑑及代收簿來行領回，並於說明四、規定：非存戶本人臨
      櫃取回抽票時，（無金額限制）經辦人員應比照「再確認
      交易程序」並完成「大額支出交易確認表」，確認客戶指
      示辦理之交易無誤，並將該確認表貼於登記簿後備查，方
      可返還該票據。
   3、依上述原告之抽票作業規定於本件發生時原告對於抽票作
      業存戶申請領回票據之申請時有明確規定須蓋用原留印鑑
      ，但對於實際領回時並無明確規範應如何處理，且該領回
      作業主管與經辦之權限歸屬亦未予明確劃分，於本件發生
      後，原告始就該領回票據之權限予以明定，從而自不能以
      原告事後之規定，予以評斷被告鄭憶芬於擔任原告員工時
      就本件是否違反善良管理人注意義務。
（二）、被告鄭憶芬是否已盡善良管理人注意義務？
   1、本件王隆熙辦理撤票時，係與被告胡一同前往原告分行
      處辦理，辦理時申請書蓋章都完備，當時王隆熙撤票時曾
      因作業上問題不高興，於辦完撤票申請離開後，被告胡
      還留下來向王文琴及鄭憶芬解釋王隆熙為何發脾氣，並向
      王文琴及鄭憶芬表示我們老闆脾氣不好，並向二人道歉，
      當天胡還交代支票回來時要通知他們來拿，還在撤票申
      請書留下胡之電話號碼，而支票回來之後，也是胡本
      人主動向鄭憶芬詢問支票是否回來，可以領取，此業據證
      人王文琴於本院98 年 度易字第1406號刑事案件交互詰問
      時證述甚明（刑事卷第38至47頁），並為被告胡涼所不爭
      執，足見本件被告胡於與王隆熙辦理申請撤票時即自始
      以王隆熙之會計自稱，其所為之行為足以令一般人產生錯
      誤，誤以為胡即是王隆熙公司之人。
   2、於領回支票時，因胡有前述偽稱為王隆熙員工之言詞與
      行為，致使王文琴與鄭憶芬均誤認胡是王隆熙公司的會
      計，王文琴亦覺得胡是他們（王隆熙）裡面的人，胡
      才會來領這支票，拿票那天胡也說，我們老闆叫我來拿
      票，拿票時鄭憶芬亦有向王文琴表示，胡問她，我們老
      闆那天抽的票已經回來，可以拿了嗎？鄭憶芬向王文琴拿
      票時，王文琴也知道當天支票交付的對象不是王隆熙本人
      ，而是胡，因為鄭憶芬有向王文琴表示是那天的小姐。
      （見前揭刑事卷第43頁、46頁，本院卷第158 頁）。從而
      ，本件連身為鄭憶芬主管與王隆熙往來四年多，對王隆熙
      公司會計朱小姐熟識的襄理王文琴都會誤認胡為王隆熙
      的會計而同意將該支票交付予胡，則就擔任櫃檯經辦工
      作不久，與王隆熙本人及公司均不熟識之被告鄭憶芬，豈
      能就此不陷於錯誤而更誤認被告胡為王隆熙之會計？更
      何況鄭憶芬於胡來領票時，還向鄭憶芬表示不是王隆熙
      本人而是胡前來領取，系爭支票由襄理王文琴保管，經
      辦又向該主管報告領票之人並非本人而係胡，該支票能
      否交付當然係經過襄理王文琴之判斷始能決定是否交付，
      並非只有鄭憶芬確認即能決定交付，如此豈能謂被告鄭憶
      芬未盡善良管理人之注意義務？
（三）、原告依債務不履行法律關係請求被告鄭憶芬損害賠償是
        否有理？
        本件原告之作業規定本即無規範經辦人員，於非本人抽
        票時之作業規範為何，原告於本案發生時只規範到主管
        之作業部分，對經辦部分之規範因不明確，不能因此即
        謂被告鄭憶芬履行契約有何違反契約之處。再者，本件
        被告胡來取回支票時，連與王隆熙熟識之主管襄理王
        文琴都會誤認胡為王隆熙公司之會計，則剛進入銀行
        不久之被告鄭憶芬因胡涼之詐欺行為而誤認胡為王隆
        熙之會計而於請示王文琴之後，將支票交付與胡，又
        豈能謂未盡善良管理人之注意義務，而為債務不履行？
        原告主張被告鄭憶芬未盡善良管理人之注意義務，疏未
        向王隆熙確認有無授權，即率將系爭支票交由被告胡
        領回，自屬違反其與原告間之僱傭契約，而應對原告之
        損害負賠償責任，依第227 條第2 項之規定，請求被告
        賠償損害，為無理由，應予駁回。原告之訴既經駁回，
        其假執行之聲請即失所附麗，應併予駁回。
六、結論：本件原告之訴，為一部有理由，一部無理由，並依民
    事訴訟法第79條、第390 條第2 項、第392 條第2 項，判決
    如主文。
中    華    民    國   100    年    5     月    20    日
                  民事第四庭法  官  陳樹村
以上正本係照原本作成。
如對本判決上訴，須於判決送達後20日內向本院提出上訴狀。如
委任律師提起上訴者，應一併繳納上訴審裁判費。
中    華    民    國   100    年    5     月    20    日
                            書記官  葉姿敏